最高法院民事判決　　　　　　　　　　　　　　　　八十八年度台上字第四七三號
　　上 訴 人　乙○○
　　被上訴人　甲○○
右當事人間請求離婚等事件，上訴人對於中華民國八十六年十月十三日台灣高等法院
高雄分院第二審判決（八十六年度家上字第六○號），提起上訴，本院判決如左：
    主  文
原判決關於命上訴人給付之金額超過新台幣伍拾萬元及其利息暨該訴訟費用部分廢棄
。
右開廢棄部分，被上訴人在第二審之上訴駁回。
其他上訴駁回。
廢棄部分，第二審及第三審訴訟費用由被上訴人負擔；駁回其他上訴部分，第三審訴
訟費用由上訴人負擔。
    理  由
本件被上訴人主張：兩造為夫妻，育有子女黃茜蔓、黃清嶺二人。上訴人於民國八十
三年四月十五日、八十四年六月六日、同年月九日、同年八月三十日，先後五次以自
製之變體明信片，書寫誹謗伊名譽之內容，郵寄至伊任教之高雄縣岡山國小，由不特
定人及伊之同事閱覽，致伊之名譽深受打擊；又於八十四年八月十八日下午五時許，
在高雄縣岡山鎮○○○路○段九六巷七七弄九號住處，無故揮拳毆打伊，致伊受有前
胸壓痛、呼吸困難、左上臂瘀血、左側背瘀血等傷害。伊受上訴人不堪同居之虐待，
且有難以維持婚姻之重大事由，自得依民法第一千零五十二條第一項第三款及第二項
規定，請求離婚，並得依民法第一千零五十六條第二項規定，請求賠償非財產上損害
新台幣（下同）五十萬元。上訴人對於兩造之子黃清嶺並不關愛，黃清嶺應由伊監護
。又兩造並未約定夫妻財產制，於婚姻關係存續中以上訴人名義購置之房地，依民法
第一千零三十條之一規定，伊得請求分配其價值二分之一即二百五十六萬五千六百二
十元等情。求為：(一)准兩造離婚；(二)兩造所生之子黃清嶺由伊監護；(三)命上訴人給付
伊三百零六萬五千六百二十元及加付法定遲延利息之判決（未繫屬本院部分不予贅述
）。
上訴人則以：伊並無誹謗被上訴人之意思；伊於八十四年八月十八日，因與被上訴人
爭執，雙方互推，伊未毆打被上訴人，被上訴人係自行撞傷等語，資為抗辯。並於第
一審提起反訴，主張：被上訴人於八十四年八月三十一日無故離家，拒不履行同居義
務等情，求為命被上訴人與伊同居之判決。
原審以：被上訴人主張上訴人自八十三年四月十五日起至八十四年八月三十日止，連
續以自製之明信片，書寫「我雖是你認說的狗屁丈夫」「目前您以往的混帳未清，故
今不能給」「你為何刻我的私章在用，不說明，為何要偷刻﹖您從嫁過來後，這種事
您做了幾件，我要您據實說啦」「你說的狗屁先生」等語，郵寄至被上訴人任教之高
雄縣岡山國民小學，為上訴人所不爭，並有該明信片五紙可稽，自屬真實。上訴人雖
辯稱：伊無誹謗之故意，被上訴人曾稱伊為「狗屁丈夫」，伊乃以此自嘲，另被上訴
人參加之互助會帳目交待不清，伊才認為係混帳，被上訴人並刻伊之印章及未成年
子女黃清嶺、黃茜蔓之印章，加蓋於保險契約書云云。惟為被上訴人所否認。證人黃
清嶺、黃茜蔓並均證稱：伊母從未稱呼伊父為「狗屁先生」「狗屁丈夫」，伊父曾說
如伊要投保，要伊看著辦等語。上訴人既明知被上訴人刻用其印章係為子女投保，且
以兩造為保險受益人，對上訴人及子女均無不利，乃竟於明信片上書寫上開文詞郵寄
至被上訴人任職之學校，顯係意圖使不特定人閱覽，而誤認被上訴人常辱罵其夫，
刻其印章，財務不清，以達羞辱被上訴人，毀損被上訴人名譽之目的。又上訴人於八
十四年八月十八日下午五時許，責問被上訴人為何未煮中飯，繼而對被上訴人拳打腳
踢將其毆傷，亦經證人黃茜蔓證述屬實，並有驗傷診斷書可憑，上訴人於寫給黃茜蔓
、黃清嶺之信上亦提及「爸很對不起媽媽和你們，就在那一天的一架，爸出手打了媽
，把我們一個家庭打成現在的局面」等語，上訴人誹謗及傷害被上訴人，業據刑事法
院判處其罪刑確定，有原審法院八十五年度上易字第一三○四號刑事判決可考，足徵
上訴人空言否認，無非卸責之詞，不足採信。按夫妻之一方受他方不堪同居之虐待者
，得向法院請求離婚，民法第一千零五十二條第一項第三款定有明文。婚姻以夫妻之
共同生活為目的，夫妻應以誠摯相愛為基礎，相互尊重忍讓與諒解，共同建立和諧美
滿幸福之家庭。倘其一方予他方以身體上或精神上不可忍受之痛苦，致無從繼續保持
共同生活之圓滿、安全及幸福，而生婚姻之破綻，即屬不堪同居之虐待。上訴人所為
已足使被上訴人遭受精神上及身體上不可忍受之痛苦，而不堪繼續同居，被上訴人依
上開規定請求離婚，洵屬正當，應予准許。上訴人反訴請求被上訴人與其同居，尚屬
無據，不應准許。兩造所生之子黃清嶺係六十七年六月五日生，未滿二十歲，有戶口
名簿可稽，上訴人自黃清嶺小學三年級時起，即少與其談話，不關心其學業及生活起
居，業經黃清嶺證述明確，黃清嶺現係與被上訴人共同生活，斟酌其利益，認以由被
上訴人監護為適當。被上訴人係因受上訴人不堪同居之虐待，請求判決離婚，其精神
上自感痛苦，且無過失，其依民法第一千零五十六條第二項規定，請求上訴人賠償非
財產上之損害，洵屬有據。審酌上訴人係高雄師範學院畢業，曾任教師，現已退休；
被上訴人為屏東師專畢業，現為教師，及兩造經濟能力，與被上訴人所受精神上痛苦
程度等情狀，認其請求賠償金額以五十萬元為相當。又兩造並未約定夫妻財產制，應
以聯合財產制為其夫妻財產制。坐落高雄縣岡山鎮○○段二三五之一三、二五一之四
地號土地及其上建物門牌高雄縣岡山鎮○○○路○段九六巷七七弄九號房屋，係於七
十八年間兩造婚姻關係存續中取得之原有財產，登記為上訴人名義，經鑑定結果，其
價值為五百十三萬一千二百四十元，業據證人陳耀仁結證屬實。被上訴人依民法第一
千零三十條之一第一項規定，請求分配其價值二分之一即二百五十六萬五千六百二十
元，並無不合。上訴人抗辯系爭房地實際市價低於鑑定價值，並未證以實其說，尚
非可取。其雖又辯稱：伊為購買系爭房地，曾向訴外人陳炳煌、石定、陸麗雪等借款
一百八十九萬二千二百七十五元云云，惟為被上訴人所否認，證人陳炳煌、石定、陸
麗雪之證詞，或謂上訴人向伊借款未書立借據，或稱未約定利息，顯違常情，不足採
信。從而，被上訴人請求離婚，兩造之子黃清嶺由其監護，及命上訴人給付伊三百零
六萬五千六百二十元及加付法定遲延利息，洵屬正當，應予准許。另上訴人反訴請求
被上訴人與其同居，並非有據，不應准許。爰廢棄第一審所為本訴部分被上訴人敗訴
之判決，改判如其聲明；並維持第一審所為反訴部分上訴人敗訴之判決，駁回其此部
分上訴。
關於廢棄改判部分：
按聯合財產關係消滅時，夫或妻始得就雙方剩餘財產之差額請求分配，此觀民法第一
千零三十條之一第一項前段規定即明；而夫妻須因判決離婚確定婚姻關係消滅時，其
聯合財產關係始同時歸於消滅，故於離婚判決確定前，夫或妻尚不得請求分配雙方剩
餘財產之差額。原審未注意及此，於兩造離婚判決確定前，即依被上訴人之請求分配
兩造剩餘財產之差額，命上訴人給付被上訴人二百五十六萬五千六百二十元及其利息
，自有未合。上訴論旨，指摘此部分原判決不當，求予廢棄，非無理由。應由本院本
於原審確定之事實，自為改判駁回被上訴人此部分之第二審上訴。
關於駁回其他上訴部分：
原審就此部分為上訴人敗訴之判決，經核於法洵無違誤。上訴論旨，指摘此部分原判
決不當，求予廢棄，非有理由。
據上論結，本件上訴一部為有理由，一部為無理由。依民事訴訟法第四百七十七條第
一項、第四百七十九條第一款、第四百八十一條、第四百四十九條第一項、第七十八
條，判決如主文。
中      華      民      國    八十八    年      三      月     十一     日
                              最高法院民事第四庭
                                  審判長法官  林  奇  福
                                        法官  許  朝  雄
                                        法官  陳  國  禎
                                        法官  李  彥  文
                                        法官  陳  重  瑜
      右正本證明與原本無異
                                              書  記  官
中      華      民      國    八十八    年      三      月    二十四    日
                                                                        Ａ